最高法院民事判決　　　　　　　　　　　　　　　八十七年度台上字第一九○八號
　　上　訴　人　振農水泥製品股份有限公司
　　法定代理人　王　猛
　　被 上訴 人　邱順成
右當事人間請求給付退休金事件，上訴人對於中華民國八十六年十一月十七日台灣高
等法院高雄分院第二審判決（八十六年度勞上字第九號），提起上訴，本院判決如左
：
    主  文
原判決廢棄，發回台灣高等法院高雄分院。
    理  由
本件被上訴人主張：伊自民國六十六年九月一日起受僱於上訴人，至八十五年八月三
十一日退休，工作年資計十九年，依法可領取三十四個基數退休金，以平均工資一個
月新台幣（下同）四萬一千七百二十二元五角計算，退休金總額為一百四十一萬八千
五百六十五元，上訴人僅給付八十八萬零六十一元，尚餘五十三萬八千五百零四元，
上訴人拒不給付等情，求為命上訴人給付伊五十三萬八千五百零四元及其法定遲延利
息之判決（其中超過四十六萬六千八百六十七元及其利息部分，經第一審判決駁回被
上訴人之請求，未據其聲明不服）。
上訴人則以：被上訴人係於六十七年九月一日起受僱於伊，且被上訴人將非屬經常性
給與之加班費、伙食津貼、績效金、全勤金計入平均工資，請求給付退休金，自
非有據。又被上訴人於退休前刻意加班，並超過法定最高加班時數限制，藉以提高退
休金額數，有違誠信原則等語，資為抗辯。
原審維持第一審所為上訴人敗訴之判決，駁回其上訴，係以：被上訴人自六十七年九
月一日起受僱於上訴人，至八十五年八月三十一日退休，工作年資為十八年，已領得
八十八萬零六十一元退休金。勞動基準法於七十三年七月三十日公布，同年八月一日
施行，被上訴人之工作年資跨越勞動基準法施行前後，其退休金之計算，應依同法施
行細則第二十八條規定辦理。被上訴人於勞動基準法施行前之工作年資、退休金給與
標準，應適用台灣省工廠工人退休規則規定，被上訴人此部分工作年資為退休金基數
為十二個，退休金基數之標準為核准退休前三個月平均工資所得，且加班費、伙食津
貼、全勤金、績效金均屬工資之範圍。查被上訴人退休前三個月平均工資為三萬
五千九百零三元，可領取之退休金基數為十二個，其此部分退休金為四十三萬零八百
三十六元。又被上訴人於勞動基準法施行後之工作年資、退休金給與標準，應依同法
第五十五條之規定，其此部分工作年資之退休金基數為二十五個，退休金基數之標準
為核准退休時一個月平均工資。被上訴人每月除固定領取薪資外，並固定領取伙食津
貼、績效金、全勤金，且另有加班費，而伙食津貼、全勤金、績效金均屬經
常可領取之給與，又加班費係勞工於正常工作時間之外，因特殊情形，有繼續工作必
要之報酬，均應計入平均工資。被上訴人一個月之平均工資為四萬零八百十五元，可
領取之退休金基數為二十五個，其此部分退休金為一百零二萬零三百七十五元。綜上
所述，被上訴人可領取之退休金為一百四十五萬一千二百十一元，扣除被上訴人已領
取之八十八萬零六十一元，尚有五十七萬一千一百五十元，是被上訴人訴請上訴人給
付四十六萬六千八百六十七元及其法定遲延利息，自屬有據等詞，為其判斷之基礎。
按勞動基準法施行細則第五條第二項規定，本法公布施行前已在同一事業單位工作之
年資應合併計算。查被上訴人自六十七年九月一日起受僱於上訴人，至八十五年八月
三十一日退休，工作年資為十八年，其中在勞動基準法於七十三年八月一日施行前，
適用台灣省工廠工人退休規則規定，計算工作年資之退休金基數為十二個，為原審認
定之事實，則被上訴人應適用該規則規定之退休給與標準之工作年資為六年。又依勞
動基準法第五十五條第一項第一款規定，工作年資每滿一年給予兩個退休金基數，但
超過十五年之工作年資，每滿一年給與一個基數。是被上訴人第七年至第十五年之工
作年資為滿九年，應給與十八個退休金基數，其第十六年至第十八年之工作年資為滿
三年，應給與三個退休金基數，其依勞動基準法規定共給與二十一個退休金基數，乃
原審遽認此部分工作年資之退休金基數為二十五個，且未說明其認定之憑據，即有可
議。次查上訴人辯稱，伊每半個月發放薪資一次，績效金並非每半個月均可獲得，
且係為激勵員工士氣，加強團隊合作，增進生產效率，依生產計分而發給，並非經常
性給與，應非工資云云（見原審卷三六頁背面）。且依卷附薪資單記載，被上訴人於
八十五年八月並未獲得績效金（見第一審卷一八頁、一九頁）。此與判斷績效金
是否屬工資之一部攸關，原審恝置不論，且未調查說明該績效金之給付標準為何，
如何發給，遽認績效金應計入工資，進而為上訴人不利之判決，亦嫌率斷。本件事
實究竟如何，原審既未審認明確，本院尚難為法律上之判斷。上訴論旨，指摘原判決
不當，聲明廢棄，非無理由。
據上論結，本件上訴為有理由。依民事訴訟法第四百七十七條第一項、第四百七十八
條第一項，判決如主文。
中      華      民      國    八十七    年      八      月     十四     日
                              最高法院民事第二庭
                                  審判長法官  曾  桂  香
                                        法官  劉  延  村
                                        法官  徐  璧  湖
                                        法官  劉  福  聲
                                        法官  黃  秀  得
      右正本證明與原本無異
                                              書  記  官
中      華      民      國    八十七    年      八      月    二十七    日
